【裁判字號】    89,上更(二),867
【裁判日期】    891019
【裁判案由】    偽證
【裁判全文】
臺灣高等法院刑事判決                          八十九年度上更(二)字第八六七號
    上  訴  人
    即  被  告  乙○○
右上訴人因偽證案件，不服臺灣臺北地方法院八十五年度訴字第一三Ｏ二號，中華民
國八十五年十月二十一日第一審判決（起訴案號：臺灣臺北地方法院檢察署八十四年
度偵字第二六六六一號、第一九一０三號），提起上訴，經判決後，由最高法院第二
次發回更審，本院判決如左：
    主  文
原判決關於乙○○部分撤銷。
乙○○教唆證人，於檢察官偵查時，於案情有重要關係之事項，供前具結，而為虛偽
陳述，處有期徒刑月。
    事  實
一、緣乙○○與丙○○原係夫妻，民國（下同）七十九年四月十三日二人簽訂離婚協
    議，並辦理戶籍離婚登記，其協議離婚因欠缺法定要件，嗣經乙○○提起認兩造
    婚姻關係存在之訴，經本院民事庭於八十二年四月十九日，以八十二年家上字第
    五號案件，判決乙○○勝訴確定。因丙○○在與乙○○離婚後與蔡恆炤於八十年
    結婚，乙○○心有不甘，乃於八十一年十月十四日向臺灣臺北地方法院檢察署告
    訴丙○○與蔡恆炤犯刑法第二百三十九條之通姦、相姦罪嫌，以八十一年偵字第
    二三一一一號妨害家庭案件偵辦，乙○○為使該案順利起訴，竟於八十一年十二
    月間某日，在台北縣三重市○○○○街二十巷十三號其堂哥甲○○（業經原審法
    院判處有期徒刑四月，緩刑二年確定）住處，教唆甲○○於檢察官偵查該案件時
    ，出庭偽證以逞其目的，甲○○明知自己從未找過蔡恆炤，竟於八十一年十二月
    十四日上午九時四十分（公訴人誤載為八十二年三月十八日上午十時十分）於臺
    灣臺北地方法院檢察署檢察官偵查時，就乙○○於該案件所指訴：蔡恆炤明知乙○○與丙○○之婚姻關係存在，且蔡恆炤與丙○○並未結婚而仍與丙○○同居、
    通姦相姦之事實，於該案情有重要關係之事項，由甲○○供前具結後虛偽陳述稱
    ：其於「八十一年三月二十二日陪同乙○○（至蔡恆炤原服務之太平洋百貨公司
    ）去找蔡恆炤，乙○○有說過上面的話（指乙○○對蔡恆炤稱，伊與丙○○合法
    婚姻還在，叫蔡恆炤離開丙○○），蔡恆炤也有同意不跟丙○○在一起。「我們
    到七樓在文具櫃台找到蔡恆炤與蔡談了幾分鐘，都是張（指乙○○）與蔡在說，
    我都沒有插嘴」（公訴人誤載為「在七樓文教課之櫃台親耳見聞蔡恆炤告訴乙○○未婚，：：」嗣經承辦檢察官發現蹊蹺後隔離訊問，甲○○始自承係受乙○○
    之託始作前揭虛偽証詞。
二、案經丙○○告發由臺灣臺北地方法院檢察署檢察官偵查起訴。
    理  由
一、上訴人即被告乙○○矢口否認右揭犯行，辯稱：伊並未教唆甲○○偽証，事實上
    伊確實有跟甲○○去找過蔡恆炤，係蔡錫昌作偽證；且丙○○、蔡恆炤二人通姦
    、相姦屬實，業經檢察官提起公訴，並經法院判處罪刑確定，其二人間之婚姻關
    係不存在，亦經法院判決確定，而甲○○於偵查中所證述，非為案情有重要關係
    之事項，與偽證罪之構成要件不符，伊無教唆偽證可言云云。
二、惟查：(一)、被告乙○○前曾於臺灣臺北地方法院檢察署八十一年偵字第八九三二
    號、第九一０四號案件中提出丙○○、蔡恆炤於八十年間起犯通姦、相姦罪之告
    訴，經檢察官以丙○○、蔡恆炤曾於八十年六月八日在新竹市結婚，其二人於婚
    姻尚存在並非當然無效期間所為之行為，並無觸犯通姦、相姦罪之理由為不起訴
    處分，有該不起訴處分書在卷可查。被告乙○○於八十一年偵字第二三一一一號
    案中復以發現丙○○、蔡恆炤於八十年六月八日並未結婚之新事實、新證據及其
    二人於明知乙○○與丙○○之婚姻關係存在後仍繼續為相姦、通姦犯行而再行提
    出告訴，有該告訴狀在卷可查。(二)、已判決確定之甲○○於臺灣臺北地方法院檢
    察署八十一年偵字第二三一一一號案偵訊時當場即坦承其根本沒有去找蔡恆炤，
    係被告乙○○教唆其偽證於八十一年三月二十二日曾聽見蔡恆炤自稱尚未結婚等
    語（見該偵查卷第五十五頁）。甲○○上開具結後所為供詞及具結前業經檢察官
    依法定程序告以具結之義務及偽證之處罰，並有該訊問筆錄在卷可稽。甲○○亦
    因此被判決偽證罪確定，此有原審確定判決可稽。足見被告乙○○確有教唆甲○○偽証，而甲○○於偵查中所為之證詞確為虛偽，故甲○○於偵查中自白被告乙○○教唆其偽證與事實相符。被告乙○○辯稱，未教唆甲○○偽證，顯係事後卸
    責之詞，尚不足採。(三)、甲○○之前開證言雖未直接證明丙○○與蔡恆炤有通（
    相）姦之事實，但已足證明蔡恆炤自八十一年三月二十二日以後，已知其與丙○○無合法婚姻，丙○○與乙○○間之前婚姻關係仍然存在，蔡恆炤與丙○○有性
    行為時有通（相）姦罪嫌，甲○○所證自係於該案情有重要關係之事項，乃被告
    竟教唆甲○○供前具結後為上開虛偽之證述，被告應負教唆偽證之刑責，殊無疑
    問。(四)、又蔡恆炤是否曾經坦承與丙○○相姦犯行，與被告乙○○之教唆偽證，
    係屬二事，不能以蔡恆炤曾經坦承與丙○○間之相姦犯行，謂被告乙○○不構成
    刑責，是以被告猶請求調閱上開八十一年偵字第八九三二號、第九一０四號案件
    卷宗，本院認無必要。本案事證明確，被告犯行洵堪認定。
三、被告乙○○教唆甲○○偽證，依刑法第二十九條第一項規定為該罪之教唆犯，應
    依其所教唆之刑法第一百六十八條偽證罪處罰。
四、原審對被告論罪科刑，固非無見，惟查：被告教唆夏宏發偽證部分不成立犯罪（
    詳如後述），原審判決認該部分亦成立犯罪，並認定被告為連續犯，容有未洽。
    被告上訴意旨，否認教唆甲○○犯罪，固無可採，但被告辯以伊未教唆夏宏發偽
    證部分，則為有理由，應由本院將原判決關於被告部分撤銷改判。審酌被告犯罪
    之動機、目的、犯罪之手段、其品行、智識程度、犯罪所生損害及其犯罪後態度
    等一切情狀，量處有期徒刑三月。
五、公訴意旨另以：被告除教唆甲○○偽證外，另教唆夏宏發偽證，致夏宏發亦在具
    結後稱，其由乙○○之委託，於Ｘ月Ｘ日打電話給蔡恆炤之新竹大哥蔡錫昌，稱
    蔡錫昌有告訴他蔡恆炤並未結婚等：：：，於此案情有重要關係之事項，為虛偽
    之陳述。因認被告乙○○此部分亦有教唆犯刑法第一百六十八條之偽證罪嫌云云
    。按刑法第一百六十八條規定，證人依法作證時，必須對於案情有重要關係之事
    項，為虛偽之陳述始負偽證罪責。所謂於案情有重要關係之事項，係指該事項之
    有無，足以影響於裁判之結果者而言。經查被告乙○○向臺灣台北地方法院檢察
    署告訴丙○○與蔡恆炤犯刑法第二百三十九條之通姦、相姦罪嫌，而夏宏發於八
    十一年十二月十四日上午九時四十分，在該案檢察官偵查中具結後，雖陳述稱：
    其受乙○○之委託，於三月六、七日左右，打電話給蔡恆炤在新竹之大哥蔡錫昌
    ，蔡錫昌有告訴他，蔡恆炤於八十一年三月八日要與丙○○訂婚云云。惟按該案
    所謂於案情有重要關係之事項，應係指證人即夏宏發所陳述之內容是否對於丙○○與蔡恆炤有無通姦、相姦之行為，而足以影響裁判之結果者而言，而夏宏發之
    上開陳述，既不足據以認定丙○○與蔡恆炤有通姦、相姦之嫌疑，且夏宏發所供
    係傳述案外人蔡錫昌之言詞，亦不足據以認定丙○○與蔡恆炤有無結婚之事實，
    故並非於案情有重要關係之事項，難令夏宏發負偽證之刑責。夏宏發被訴偽證部
    分，經本院八十七年上更(一)字第一五四號案件判決無罪後，檢察官提起上訴，亦
    經最高法院八十九年台上字第四六０三號案件判決上訴駁回，夏宏發既不成立犯
    罪，且偽證罪並無處罰未遂犯之規定，則被告乙○○縱使有教唆夏宏發為上開陳
    述，依刑法第二十九條第三項規定，亦不成立教唆偽證罪。此部分不能證明被告
    乙○○犯罪，惟公訴人認部分與前述論罪之犯行，有連續犯之裁判上一罪之關係
    ，故不另為無罪之諭知，併此敘明。
據上論斷，應依刑事訴訟法第三百六十九條第一項前段、第三百六十四條、第二百九
十九條第一項前段，刑法第第一百六十八條、第二十九條第二項，判決如主文。
本案經檢察官鄭富銘到庭執行職務。
中    華    民    國    八十九    年      十        月      十九        日
                        臺灣高等法院刑事第二十二庭
                            審判長法  官  許  正  順
                                  法  官  胡  方  新
                                  法  官林  明  俊
右正本證明與原本無異。
如不服本判決應於收受送達後十日內向本院提出上訴書狀，其未敘述上訴之理由者並
得於提起上訴後十日內向本院補提理由書（均須按他造當事人之人數附繕本）。
                                  書記官  蕭  進  忠
中    華    民    國    八十九    年      十        月    二十四        日
附錄：本案論罪科刑法條全文
刑法第二十九條
教唆他人犯罪者，為教唆犯。
教唆犯，依其所教唆之罪處罰之。
被教唆人雖未至犯罪，教唆犯仍以未遂犯論。但以所教唆之罪有處罰未遂犯之規定者
，為限。
刑法第一百六十八條
於執行審判職務之公署審判時或於檢查官偵查時，證人、鑑定人、通譯於案情有重要
關係之事項，供前或供後具結，而為虛偽陳述者，處七年以下有期徒刑。


司法院資訊處製作；財團法人民間司法改革基金會備份。
